【裁判字號】    89,訴,253
【裁判日期】    890414
【裁判案由】    銀行法等
【裁判全文】
臺灣臺北地方法院刑事判決                          八十九年度訴字第二五三號
    公  訴  人  臺灣臺北地方法院檢察署檢察官
    被      告  甲○○
    選任辯護人  徐揆智
                李淑妃
右列被告因違反銀行法等案件，經檢察官提起公訴（八十八年度偵字第八七六八號）
，本院判決如左：
    主  文
甲○○法人行為負責人違反非銀行不得辦理國內外匯兌業務之規定，處有期徒刑壹年
。緩刑肆年。
扣案通匯磁片壹片、通匯磁片明細表壹冊、通匯回執便條壹冊、大陸地區中國人民郵
政電匯收據壹本、辦理兩岸通訊包裹通訊名冊壹本，均沒收之。
    事  實
一、甲○○係臺北市○○○路○段二九四號十樓四室廣龍國際有限公司（下稱廣龍公
    司，公司登記營業地址在臺北市○○路○段一一二巷九弄七號二樓）負責人，明
    知該公司經主管機關核准登記之營業項目為：「一、物品收送業務（通信性質文
    件除外）；二、一般進出口貿易業務；三、有關前各項業務之代理經銷報價及投
    標（期貨除外）；四、前各項有關業務之經營及轉投資」，並無代為辦理兩岸間
    之匯款業務，且非銀行業，依法不得經營辦理國內外匯兌業務；竟自民國（下同
    ）七十九年間某日起，在上址以廣龍公司之名義招攬不特定顧客，以按當時大陸
    人民幣兌換新臺幣匯率加收二至二點五碼，即每一千元人民幣加收新臺幣二百元
    至二百五十元不等手續費之方式，在廣龍公司上址實際營業處或親至客戶住處，
    收取客戶所委託匯往大陸地區指定親屬之新臺幣現金，或由甲○○通知大陸地區
    不知情之成年女子許麗婉，自其與許麗婉、蔡重秋在大陸地區○○市○○路十六
    號合資經營之「雅格婚紗攝影禮服店」應分得之盈餘中，提取依前述匯率折算之
    人民幣；或由甲○○親自或委託前往大陸地區之不知情台商、友人，攜帶美金或
    新臺幣至大陸地區，兌換為人民幣，透過大陸地區中國人民郵政局電匯至客戶指
    定之不特定大陸地區人民收款處，匯款完成後，再由廣龍公司將大陸地區中國人
    民郵政局出具之電匯收據寄予各委託匯款人，用以證明已完成匯寄人民幣之事宜
    ，廣龍公司反覆以此方式從事為不特定人辦理匯款至中國大陸地區之業務。嗣至
    八十八年二月二十五日，始為法務部調查局臺北市調查處調查員查獲，並扣得被
    告所有供犯罪所用之通匯磁片一片、通匯磁片明細表一冊、通匯回執便條一冊、
    大陸地區中國人民郵政電匯收據一本、辦理兩岸通訊包裹通訊名冊一本，而得悉
    上情。
二、案經法務部調查局臺北市調查處移請臺灣臺北地方法院檢察署檢察官偵查起訴。
    理  由
一、右揭犯罪事實，業迭據被告甲○○於法務部調查局臺北市調查處調查員訊問、偵
    查及本院審理時坦承不諱，核與證人即委託匯款之客戶唐英豫、徐運恒、李蕙芳
    、王壇、鮑永寧、周先溫、王會毓、唐本昌、陳開英、劉丁助慧於法務部調查局
    訊問時證述之情節相符。且查被告甲○○為廣龍公司負責人，該公司經主管機關
    核准登記之營業項目僅有「一、物品收送業務（通信性質文件除外）；二、一般
    進出口貿易業務；三、有關前各項業務之代理經銷報價及投標（期貨除外）；四
    、前各項有關業務之經營及轉投資」，並無代為辦理兩岸間通匯業務等情，亦有
    廣龍公司之臺北市政府營利事業登記證、經濟部公司執照各一紙附卷足憑。此外
    ，並有通匯磁片一片、通匯磁片明細表一冊、通匯回執便條一冊、大陸地區中國
    人民郵政電匯收據一本、辦理兩岸通訊包裹通訊名冊一本扣案，及卷附收信人唐
    英豫收執信封（見偵查卷第三十頁）、廣龍公司出具之大陸匯款委託單（見偵查
    卷第四十一頁）及顧客施宏謀八十八年一月二十七日書立之謝函（即通匯對象信
    箋）可資佐證。被告上開出於任意性之自白與卷附證據資料吻合，應屬實在，足
    堪採為證據。本件事證明確，被告犯行洵堪認定，應予依法論科。
二、按所謂辦理國內外匯兌業務，係指經營接受匯款人委託將款項自國內甲地匯往國
    內乙地、自國內（外）匯往國外（內）交付國外（內）受款人之業務；以無對價
    經常受顧客之託，代為委請自然人以搭飛機出境方式，攜帶美金現鈔赴大陸，再
    透過當地郵局送至委託人指定處所之行為，與一般銀行辦理匯兌業務之形成雖有
    不同，但仍具有匯兌業務係應顧客之要求，將資金由甲地送至乙地之功能。此有
    中央銀行外匯局八十五年十一月十一日（八五）台央外柒字第二五一九號及財政
    部金融局八十四年三月二十三日台融局（一）字第八四七一四二三二號函示可資
    參照。足見在臺灣地區收受客戶交付之我國貨幣「新臺幣」，而在大陸地區依某
    約定匯率，將等值大陸地區人民幣交付或匯入客戶指定之大陸地區受款人處，均
    屬銀行法第二十九條之「辦理國內外匯兌業務」之行為。被告為廣龍公司之負責
    人，且實際參與經營上開兩岸間之匯兌業務，是核被告上開所為，係違反銀行法
    第二十九條第一項、公司法第十五條第一項之規定，應分別依銀行法第一百二十
    五條第二項、第一項法人行為負責人違反非銀行不得辦理國內外匯兌業務規定罪
    及公司法第十五條第三項之公司負責人違反公司不得經登記範圍以外業務規定罪
    處斷。公訴人既認上開辦理臺灣地區、大陸地區間之匯兌業務，係由廣龍公司所
    經營，被告為廣龍公司之負責人，違反公司不得經營登記範圍以外之業務，應依
    公司法第十五條第三項論處，復認上開辦理兩岸間匯兌業務之行為，屬被告個人
    所為，應依銀行法第一百二十五條第一項處斷，應係誤載，自應由本院逕予更正
    。被告利用不知情之許麗婉、台商、友人等人，將依上開匯率折算之人民幣持至
    大陸地區中國人民郵政局匯往指定之大陸地區不特定受款人處，為間接正犯。被
    告所犯上開二罪，係以一行為觸犯前述二罪名，為想像競合犯，應從一重之銀行
    法第一百二十五條第二項、第一項之法人行為負責人違反非銀行不得辦理國內外
    匯兌業務規定罪處斷。又非銀行之公司法人辦理國內外匯兌業務之行為，性質上
    為繼續犯，屬於包括的一罪（最高法院八十一年度臺上字第九○○號判決參照）
    ，應僅以實質上一罪論之，非連續犯甚明。爰審酌被告因兩岸間金融往來不便，
    受在台受榮民榮眷之託，出於服務之心而生經營匯兌業務之犯罪動機，在我國金
    融日趨開放、自由，被告僅止於從事兩岸間匯兌行為，對國家金融秩序危害尚非
    鉅大，犯後坦承犯行不諱，態度良好，及其犯罪手段、犯罪所得、智識程度、素
    行等一切情狀，量處如主文所示之刑。又查被告前未曾受有期徒刑以上刑之宣告
    ，此有臺灣高等法院檢察署刑案紀錄簡覆表在卷可按，審其於犯後深表悔悟，直
    承不諱，經此偵查審理程序，當知所警惕，信無再犯之虞，本院認所宣告之刑以
    暫不執行為適當，爰諭知緩刑四年之宣告，以啟自新。至上開扣案之通匯磁片一
    片、通匯磁片明細表一冊、通匯回執便條一冊、大陸地區中國人民郵政電匯收據
    一本、辦理兩岸通訊包裹通訊名冊一本，為被告所有供犯罪所用之物，爰依刑法
    第三十八條第一項第二款宣告沒收。至扣案之通匯對象信箋一紙、雅格婚紗攝影
    禮服公司現金日記帳一冊、辦理欒鳳祥等人來台探親相關資料一冊、記事本一本
    、旅客定票名冊一冊、臺灣省合作金庫活期儲蓄存款存摺十三本、臺北市第七信
    用合作社活期儲蓄存款存摺一本、統一發票收執聯三本、臺灣省合作金庫票據管
    理清冊一本等，核尚與被告上開犯行無涉，自不在得併予宣告沒收之列，附此敘
    明。
三、公訴意旨另以：被告甲○○上開犯行，另涉犯管理外匯條例第二十二條非法買賣
    外匯常業罪嫌云云。惟按，管理外匯條例所稱之「外匯」，係指外國貨幣、票據
    及有價證券，管理外匯條例第二條第一項定有明文。所謂「非法買賣外匯」，係
    指在國內非以指定銀行或外幣收兌處為對象所為買賣外匯之行為（中央銀行外匯
    局八十五年十一月十一日（八五）台央外柒字第二五一九號函示參照）。易言之
    ，必須在本國境內，以本國貨幣或其他財物為對價，與第三人（自然人、法人或
    非法人機構）間有買賣「外國貨幣、票據、有價證券」等外匯之行為，方得以該
    罪相繩。經查，被告上開所為，係在臺灣地區境內收取客戶交付之新臺幣現金，
    親自或囑咐在大陸地區之友人或前往大陸地區之台商、友人，將依一定匯率折算
    之大陸人民幣匯予指定之大陸地區收受人，尚無何在「我國境內」買賣「外國貨
    幣」之情形，所為與非法買賣外匯之犯罪構成要件，自屬有間，公訴人認被告前
    揭犯行同時涉犯管理外匯條例第二十二條第一項之罪，容有誤會。此外，復查無
    其他積極證據，足資證明被告確有公訴人所指此部分之犯行，惟公訴意旨既認被
    告此部分情節與前揭論罪科刑之違反銀行法、公司法犯行部分，有想像競合犯之
    裁判上一罪關係，爰不另為無罪之諭知。
據上論斷，應依刑事訴訟法第二百九十九條第一項前段，銀行法第一百二十五條第二
項、第一項，公司法第十五條第三項，刑法第十一條前段、第五十五條、第七十四條
第一款、第三十八條第一項第二款，判決如主文。
本案經檢察官薛維平到庭執行職務
中    華    民    國      八十九      年      四        月      十四    日
                                      臺灣臺北地方法院刑事第六庭
                                          法  官  吳  秋  宏
右正本證明與原本無異
如不服本判決，應於判決送達後十日內，向本院提出上訴狀。
                                          書記官  孫  佩  琳
中    華    民    國      八十九      年      四        月      十七    日
附錄本案論罪科刑法條全文：
銀行法第一百二十五條第二項、第一項
違反第二十九條第一項之規定者，處五年以下有期徒刑、拘役或科或併科二十五萬元
以下罰金。
法人犯前項之罪者，處罰其行為負責人。
公司法第十五條第三項、第一項
  公司不得經營登記範圍以外之業務。
公司之資金，除因公司間業務交易行為有融通資金之必要外不得貸與股東或任何他
人。
  公司負責人違反前二項規定時，處一年以下有期徒刑、拘役或科或併科新台幣十五
  萬元以下罰金，並賠償公司因此所受之損害。


司法院資訊處製作；財團法人民間司法改革基金會備份。
